臺灣臺南地方法院民事判決　　　　　100年度保險簡上字第1號
上　訴　人　蕭瑞霖
訴訟代理人　朱宜玲
被上訴　人　新光產物保險股份有限公司
法定代理人　吳昕紘
訴訟代理人　黃正男律師
上列當事人間請求給付保險金事件，上訴人對於中華民國99年12
月14日本院臺南簡易庭99年度南保險簡字第4號判決提起上訴，
本院於民國100年5月3日言詞辯論終結，判決如下：
    主    文
上訴駁回。
第二審訴訟費用新臺幣陸仟肆佰伍拾元由上訴人負擔。
    事實及理由
一、按於第二審為訴之變更或追加，非經他造同意，不得為之，
    但有民事訴訟法第255條第1項第2款至第6款情形者，不在此
    限，同法第446條第1項定有明文，依同法第436條之1第3項
    規定，於簡易程序亦準用之。查本件上訴人原上訴聲明為：
    「1.原判決廢棄。2.被上訴人在第一審之訴及假執行之聲請
    均駁回」，嗣上訴人於民國100年2月23日準備程序當庭變更
    聲明為求為判決「1.原判決廢棄。2.被上訴人應給付上訴人
    新臺幣40萬元」，茲審酌上訴人所為聲明之變更，係基於同
    一事實，揆諸前揭法律規定，應予准許，合先敘明。
二、上訴人即原告方面
（一）上訴人起訴主張略以：
    1.上訴人於民國98年5月22日向被上訴人保險公司投保個人
      責任保險附加傷害保險（以下簡稱系爭保險契約），保險
      金額新臺幣（下同）100萬元，保險期間自98年5月22日午
      夜12時起至99年5月22日午夜12時止。
    2.嗣上訴人於98年10月16日因車禍轉送到國立成功大學醫學
      院附設醫院（以下簡稱成大醫院）急診治療，於同年月17
      日接受脾臟全切除手術。上訴人於手術後僅能從事輕便工
      作，有成大醫院開立之診斷證明書可證。
    3.依照臺灣高等法院96年度訴字第12號判決之見解，脾臟為
      人體器官之一，若遭切除即不復得，自影響人身器官之完
      整，已屬重大不治之情形；且依勞工保險條例第53條附表
      所定殘廢給付標準，脾臟切除為障害項目48之9級殘廢，
      參照各級殘廢勞動減損率，其減少勞動能力程度為百分之
      50.83，僅能從事輕便工作為7級，減少勞動能力程度為百
      分之69.21，被上訴人應給付上訴人所投保金額百分之40
      之理賠金即40萬元。
    4.再依系爭保險契約之「殘廢程度與保險金給付表」（以下
      簡稱系爭附表）註6-1裡第2項腹部臟器有包括脾臟，且註
      6-3裡胸腹部臟器障礙之審定，可比照神經障害審定等級
      審定基本原則，如有勞動能力低下之情形可以依據第7級
      申請給付，成大醫院開立之診斷證明書已詳載上訴人於手
      術後「僅能從事輕便工作」，足見上訴人已符合系爭保險
      契約約定之保險給付事由。
    5.詎上訴人於99年4月間依兩造保險契約之約定，向被上訴
      人申請7級殘廢胸腹部臟器機能障害理賠，被上訴人卻以
      上訴人之脾臟切除手術並未遺存障害且無任何機能喪失，
      上訴人勞動力不致有顯明低下之情形為由拒絕理賠。
（二）上訴人之其餘陳述除與原判決記載相同者，茲引用之外，
      另補稱略以：
    1.被上訴人公司99年6月17日（99）新產傷健簡字第136號函
      、99年8月3日（99）新產傷健簡字第175號回函，內容均
      載明本案參照神經障害第7級之適用情形「因中度神經障
      害，精神及身體之勞動能力較一般顯明低下者」。
    2.請求調閱上訴人98年11月1日至100年3月16日止之全民健
      康保險特約醫事服務機構就醫紀錄資料，因上訴人車禍大
      量失血並大量輸血，身體常感不適，脾臟切除前是很少就
      醫，脾臟切除後，身體大不如前。
（三）聲明：1.原判決廢棄。2.被上訴人應給付上訴人理賠金40
      萬元。
三、被上訴人即被告之抗辯除與原判決記載相同者，茲引用之外
    ，另補稱略以：被上訴人公司99年6月17日（99）新產傷健
    簡字第136號及99年8月3日（99）新產傷健簡字第175號回函
    ，僅係表示審定原則，且最終仍認定上訴人不符合保單條款
    之殘廢定義。又上訴人98年11月1日至100年3月16日止之全
    民健康保險特約醫事服務機構就醫紀錄資料，並不足以佐證
    與脾臟摘除之關連，亦無從判斷上訴人是否已達終身只能從
    事輕便工作。並聲明：上訴駁回。
四、兩造不爭執事項：
（一）上訴人於98年5月22日向被上訴人保險公司投保保險，兩
      造簽訂個人責任保險附加傷害之系爭保險契約（保單號碼
      ：130798AZPH029770號），保險期間自98年5月22日午夜
      12起至99年5月22日午夜12時止，上訴人投保金額為100萬
      元。
（二）國立成功大學醫學院附設醫院99年4月19日第15953號診斷
      證明書記載上訴人蕭瑞霖：「病名：脾破裂經脾臟切除手
      術。醫師囑言：病人因上述病因於2009.10.17.接受脾切
      除手術，僅能從事輕便工作。」等語。而國立成功大學醫
      學院附設醫院99年11月19日成附醫外字第0990020334號函
      復本院函詢蕭瑞霖病情所附診療資料摘錄表記載：「係指
      手術後"一定期間"而非"終身"通常傷口（長剖腹、正中）
      強度恢復約須2-3個月，再加上病人係因創傷性脾破裂併
      出血性休克及術中發現肝硬化及大量失血（4600ml）併大
      量輸血，建議宜休養及僅能從事輕便工作半年。」等語。
（三）被上訴人公司99年6月17日（99）新產傷健簡字第136號函
      內容略以：「主旨：就台端於民國98年10月16日因車禍致
      殘廢乙案，因未達殘廢等級標準，恕難理賠。如說明，請
      查照。說明：…二、按保單條款「殘廢程度與保險金給付
      表」註6-3項胸腹部臟器障害等級之審定：胸腹部臟器機
      能遺存障害，須將症狀綜合衡量，永久影響其日常生活活
      動之狀況及需他人扶助之情形，比照神經障害等級審定基
      本原則、綜合審定其等級。參照神經障害第7級之適用情
      形「因中度神經障害，精神及身體之勞動能力較一般顯明
      低下者。」合先敘明。三、經查台端所檢附之國立成功大
      學醫學院附設醫院之診斷證明書後，可知台端因接受脾切
      除手術，而僅能從事輕便工作。惟查，脾臟對於成年人為
      免疫器官之一環，並為血球衰老後破壞之場所，但脾臟切
      除後其他免疫器官及骨髓會取代其作用，因此對於生活影
      響不大，亦無遺存障害及機能喪失之問題。另本公司派員
      親訪台端目前生活狀況，目前之勞動力或未能盡復舊觀，
      惟尚不致有顯明低下之情形，綜上所陳，本公司尚難謂負
      賠償之責。」被上訴人公司於99年8月3日（99）新產傷健
      簡字第175號函則重申99年6月17日（99）新產傷健簡字第
      136號函中說明三之內容。
（四）上訴人99年6月30日以臺南和順郵局第58號存證信函通知
      被上訴人公司：脾臟切除後無法完全恢復如常人，且切除
      脾臟屬殘廢勞動力損失率百分之50.83，屬9級殘廢，並請
      被上訴人公司支付理賠金。
（五）依兩造簽訂之系爭保險契約，如符合新光產物個人責任保
      險附加傷害保險第1條、第3條及系爭附表第6項「胸腹部
      臟器機能障害」之項目6-1-4「胸腹部臟器機能遺存顯著
      障害，終身只能從事輕便工作者」，被上訴人應給付40％
      之理賠金。
五、兩造爭執事項：上訴人98年10月17日接受脾臟切除手術是否
    符合系爭保險契約註6-1、6-3、1-1(6)情形而應受補償？
六、得心證之理由：
（一）上訴人主張被上訴人公司99年6月17日（99）新產傷健簡
      字第136號函、99年8月3日（99）新產傷健簡字第175號函
      均載明本案參照神經障害第7級之適用情形，則其既於98
      年10月17日在成大醫院接受脾臟全切除手術，成大醫院開
      立之診斷證明書已詳載上訴人於手術後「僅能從事輕便工
      作」，足見上訴人已符合系爭附表註6-1、6-3、1-1(6)「
      因中度神經障害，精神及身體之勞動能力較一般顯明低下
      者」，屬於第7級殘廢等級云云，為被上訴人所否認，並
      以前揭情詞置辯。經查：
    1.按系爭附表註6-3規定【胸腹部臟器障礙等級之審定：胸
      腹部臟器機能遺存障害，須綜合其病灶症狀，對於「永久
      」影響日常生活活動狀態及需他人扶助之情況，比照神經
      障害審定等級審定基本原則，綜合審定其等級】；而系爭
      附表於註1記載「神經障害等級」之審定基本原則，謂須
      【綜合其病灶症狀，對於「永久」影響日常生活活動狀態
      及需他人扶助之情況，依下列(1)至(8)各項狀況定其等級
      。於審定時，須有精神科、神經科、神經外科或復健科等
      專科醫師診斷證明書為依據】。因此，依照前揭註解定義
      ，不論係胸腹部臟器障礙或是神經障害審定等級，均係綜
      合病灶症狀，針對「永久」，而非「暫時」影響日常生活
      活動狀態及需他人扶助之情況。從而，註第1-1(6)項所謂
      「因中度神經障害，精神及身體之勞動能力較一般顯明低
       下者」，係指綜合病灶症狀，對於因中度神經障害，精
       神及身體之勞動能力「永久」較一般顯明低下之情況，
       方屬於第7級殘廢。
    2.上訴人主張自其切除脾臟後身體常感不適，身體狀況大不
      如前云云，並請求調閱其自98年11月1日至100年3月16日
      止之全民健康保險特約醫事服務機構就醫紀錄資料為憑。
      惟查，上開就醫資料並不足以佐證與脾臟摘除之關連，亦
      無從判斷上訴人是否已達身體之勞動能力永久較一般顯明
      低下之情況。
    3.上訴人雖以成大醫院99年4月19日第15953號診斷證明書記
      載據以主張其因脾臟切除手術，祇能從事輕便工作云云。
      然經原審向成大醫院函查上訴人僅能從事輕便工作之期間
      ，經成大醫院以99年11月19日成附醫外字第0990020334號
      函復所附上訴人診療資料摘錄表記載「係指手術後一定期
      間而非終身，通常傷口（長剖腹、正中）強度恢復約須2-
      3個月，再加上病人係因創傷性脾破裂併出血性休克及術
      中發現肝硬化及大量失血（4600ml）併大量輸血，建議宜
      休養及僅能從事輕便工作半年」等語，有該函文附卷可稽
      。則依前揭函文所示，本件上訴人宜休養及僅能從事輕便
      工作期間為「半年」，顯非「終身」或「永久」僅能從事
      輕便工作事輕便工作。
    4.上訴人另主張此種情形符合勞工保險條例殘廢給付標準表
      胸腹部臟器系列第48項「喪失脾臟或一側腎臟者」第9等
      級之障害，勞動能力減損率達53.83%，主張其勞動能力確
      因脾臟遭切除而受損。惟該等殘廢給付標準表，乃為確定
      上述保險契約之保險人應負理賠責任之範圍，將保險人應
      於被保險人發生何種傷殘情形時予以理賠？又理賠標準如
      何等事項逐一列表，僅為勞工保險給付保險金之依據，並
      非遽為上訴人勞動能力確有減少之證明。是尚不得僅憑上
      開殘廢給付標準表中將「喪失脾臟」列為保險人應給付保
      險金之障害項目，即認上訴人之勞動能力亦必因脾臟遭切
      除而受損。
    5.綜上，上訴人既未證明其因接受脾臟切除手術，使其勞動
      能力減損，且終生無法回復，則按之前揭兩造所簽訂之系
      爭保險契約及系爭附表之規定，上訴人主張因切除脾臟，
      導致其勞動能力減損，依系爭保險契約請求被上訴人給付
      保險金40萬元，難認有據。
（二）復按保險契約之解釋，應探求契約當事人之真意，不得拘
      泥於所用之文字；如有疑義時，以作有利於被保險人之解
      釋為原則，固為保險法第54條第2項所明定，惟如契約文
      字業已表示當事人之真意，無須別事探求者，即不得反捨
      契約文字而更為曲解，最高法院17年度上字第1118號著有
      判例可資參照。是以，系爭保險契約第1條規定之適用，
      應以保險契約條款或內容之意義或解釋有疑義為前提，如
      其文義已明確而無須別事探求者，則無從更為曲解而作有
      利於被保險人之解釋，合先敘明。上訴人主張應就系爭保
      險契約及系爭附表作有利於被保險人即上訴人之解釋云云
      。惟觀系爭附表關於胸腹部臟器機能損害項目，記載項次
      為第6項，並於註6-1記載胸腹部臟器之範圍，註6-3項謂
      「胸腹部臟器障礙等級之審定：胸腹部臟器機能遺存障害
      ，須綜合其病灶症狀，對於永久影響日常生活活動狀態及
      需他人扶助之情況，比照神經障害審定等級審定基本原則
      ，綜合審定其等級」，是系爭附表已明確約定系爭傷害保
      險契約之承保範圍、殘廢程度之要件及殘廢等級審定之原
      則，換言之，如因胸腹部臟器機能障害，須符合該胸腹部
      機能障害項目各項次之殘廢程度，且必須「永久」影響日
      常生活活動狀態及需他人扶助之情況，始得比照神經障害
      審定等級及審定基本原則，綜合審定其等級，進而依各該
      項次為理賠，並無任何不明或有生疑義之情形。是上訴人
      主張應更為有利被保險人之解釋云云，揆諸前揭說明，實
      難憑採。
（三）綜上所述，本件上訴人雖於98年10月17日切除脾臟後之半
      年內僅能從事輕便工作，惟系爭保險契約及系爭附表已明
      確約定須「永久」影響日常生活活動狀態及需他人扶助之
      情況下，始得比照神經障害審定等級，並據以請求被上訴
      人依系爭保險契約理賠。是上訴人主張依系爭保險契約及
      其附表，請求被上訴人給付第7級殘廢之保險金40萬元云
      云，自屬無據。原審認上訴人之請求為無理由而駁回上訴
      人之訴，並無違誤。上訴人猶執前詞，指摘原判決不當，
      並無理由，其上訴應予駁回。
七、本件判決基礎已臻明確，兩造就系爭契約當事人究為何人及
    是否有雙方代理之爭執暨其餘攻擊防禦方法與舉證，經審核
    結果，均不能動搖本件判決之基礎，且與本件事實之認定無
    涉，自無庸一一贅述，附此敘明。
八、法院為終局判決時，應依職權為訴訟費用之裁判，民事訴訟
    法第87條第1項定有明文。經查，本件訴訟費用額為6,450元
    （第二審裁判費），應由敗訴之上訴人負擔，爰確定如主文
    第二項所示。
九、據上論結，本件上訴為無理由，依民事訴訟法第436條之1第
    1項、第449條第1項、第78條，判決如主文。
中    華    民    國   100    年    5     月    17    日
                            臺灣臺南地方法院民事第二庭
                                審判長法官  李 杭 倫
                                      法官  蘇 正 賢
                                      法官  王 獻 楠
本判決正本與原本相同。
本判決不得上訴。
中    華    民    國   100    年    5     月    17    日
                                      書記官  李鎧安